臺灣臺北地方法院刑事判決　　　　　　　95年度易字第2767號
公　訴　人　臺灣臺北地方法院檢察署檢察官
被　　　告　甲○○
上列被告因詐欺案件，經檢察官提起公訴（95年度調偵字第746號
），本院判決如下：
    主  文
甲○○意圖為自己不法之所有，以詐術使人將本人之物交付，累
犯，處有期徒刑壹年。
    事  實
甲○○意圖為自己不法所有及不法利益，於民國92年8月間，向
從事旅行業之乙○○佯稱其人脈很好，認識前立法委員羅福助，
可以利用羅福助之關係合夥投資股市獲利，並可獲得投資款項6
成之報酬，半個月後即可翻本等語，並於92年8月12日在臺北市
中山區○○○路○段某咖啡廳，簽立代乙○○保管新臺幣 (下同
)240 萬元之保管條，併同其於同（12）日所簽發，到期日均為
92年9月1日、金額各80萬元之本票3紙交付予乙○○，且表示超
出150萬元之90萬元部分，係投資150萬元之利潤，致乙○○陷於
錯誤，依甲○○指示，分別於92年8月12日、同年月15日匯款90
萬元、30萬元至甲○○設於聯邦商業銀行南京東路分行之帳戶，
不足之30萬元，則同意甲○○以其原應於同年8月22日償還乙○
○為其代墊之31萬1,146元機票款及保險費抵銷之，而獲取免除
債務之財產上不法利益。嗣幾經催討，甲○○除於92年9、10月
間償還40萬元外，餘款則以無力清償為由搪塞拖延，乙○○始知
受騙。
    理  由
一、按被告甲○○與告訴人乙○○電話通話錄音光碟譯文中，經
    公訴人引用為證據之部分乃被告向告訴人提及利潤之陳述。
    而私人之錄音、錄影之行為所取得之證據，應受刑法第315
    條之1與通訊保障及監察法之規範，私人違反此規範所取得
    之證據，固應予排除。惟依通訊保障及監察法第29條第3款
    之規定「監察者為通訊之一方或已得通訊之一方事先同意，
    而非出於不法目的者，不罰」，是告訴人既係通訊之一方，
    且非出於不法目的而錄音，所取得之證據，即無證據排除原
    則之適用 (最高法院94年度台上字第716號判決參照)。再該
    部分陳述乃「被告本人」於審判外所為之陳述，並非刑事訴
    訟法上所規範之傳聞證據，自無傳聞法則之適用。至其餘資
    以認定被告犯罪事實之非供述證據 (詳後述)，亦無違反法
    定程序取得之情形，依刑事訴訟法第158條之4反面規定，均
    有證據能力，合先敘明。
二、訊據被告固坦承有於92年8月12日簽立保管條、面額計240萬
    元本票3紙交付告訴人，並收受告訴人所匯120萬元，且迄未
    全部清償之事實，惟矢口否認有何詐欺取財、詐欺得利之犯
    行，辯稱：該款項係伊向告訴人所借，並非共同投資之用；
    且伊未曾積欠告訴人機票款、保險費云云。經查：
  (一)上開犯罪事實，業據證人即告訴人於本院審理中指證綦詳，
    復有其所提出與所述相符之保管條 (詳偵卷第14頁)、金額
    各80萬元之本票3紙 (詳偵卷第15頁)、跨行匯款申請書、存
    款憑條 (詳偵卷第42頁)、機票 (詳偵卷第43至第45頁)、旅
    行平安保險計劃要保申請書暨保費收據 (詳偵卷第46、47頁
    )等在卷可稽。
  (二)被告雖辯稱係屬借貸云云，然經核上開保管條係載「茲甲○
    ○於民國92年8月12日代乙○○保管新臺幣貳佰肆拾萬元正
    ，...... 雙方約定於92年9月1日歸還上述款項......，特
    立此保管條」等語，其遣詞用字與一般借貸所書立之借據顯
    然有別；且對於約定利率為何，被告先稱「有算利息，月利
    率五成」 (詳偵卷第34頁)，繼謂「當時只談利息部分，我
    們並沒有談到獲利六成，利息幾分我已經忘記了」 (詳本院
    96年2月5日準備程序筆錄第2頁)，復於審理中供稱：「 (問
    ：你跟被告借錢的時候約定的利率多少？)沒有約定，就是
    約定加上利息6成，就是借150萬元，2個星期後要返還240萬
    元」各云云，反覆不一，已難置信；且借款150萬元，2星期
    後即需償還240萬元，其利息與本金比例顯不相當，以被告
    自承曾任公司業務員，斯時係從事廢五金回收 (詳偵卷第34
    頁、本院審判筆錄第18頁)，顯係久歷商場之人，衡情殊無
    同意支付此極不合理利息之理。再被告嗣後與告訴人通話中
    ，曾談及支付告訴人利潤之事，已據告訴人結證明確，復為
    被告所不否認 (詳本院審判筆錄第18頁)，並有告訴人所提
    錄音光碟及臺灣臺北地方法院檢察署勘驗筆錄在卷可參，則
    若被告與告訴人間僅係單純借貸關係，非共同投資，被告何
    以言及「利潤」之事。被告長期從商，對商業上慣用語應知
    之甚稔，當無誤解「保管」、「利潤」與「借貸」、「利息
    」等詞之差異而誤用之理。被告屢以「為何當時沒有寫借據
    而寫保管條，我也不知道，可能我沒注意到當時為何寫保管
    條」、「是證人要我這樣寫」、「當初我說的利潤就是利息
    的部分，可能是我個人用語的部分，我才把這個部分說成利
    潤，在我個人看法利息和利潤是一樣的意思」云云含混，要
    屬無稽，益徵所辯借款乙節，無非臨訟砌詞，不足採信。
  (三)被告雖否認曾積欠告訴人31萬1,146元之機票款、保險費，
    然由被告於審理中自陳借款 (按實際非借款，已如上述)金
    額係150萬元 (詳本院審判筆錄第18頁)一語觀之，及參酌告
    訴人實際上僅匯款120萬元乙節，堪信告訴人指稱差額30萬
    元係以被告所積欠之31萬1,146元之機票款、保險費主張抵
    銷，應非虛妄，被告此節所辯，亦無可採。
  (四)末參以被告坦承其確實有向告訴人提及認識羅福助，且實際
    未與之共同投資股票 (詳本院審判筆錄第18頁)，迄今多年
    仍未返還告訴人大部分款項等情，足徵告訴人指稱被告向其
    佯稱人脈很好，認識前立法委員羅福助，可以利用羅福助之
    關係合夥投資股市獲利，致其陷於錯誤等情，堪予採信。從
    而，被告自始即以高額利潤為幌，詐騙告訴人投資，有不法
    所有意圖，至臻明確。
  (五)綜上，本案事證明確，被告犯行堪以認定，應予依法論科。
三、按刑法第339條第1、2項分別規定詐欺取財罪及詐欺得利罪
    ，前者之行為客體係指財物，後者則指取得債權、免除債務
    、延期履行債務或提供勞務等財物以外之財產上不法利益 (
    最高法院86年度台上字第3534號判決)。本案被告施用詐術
    ，致告訴人陷於錯誤，匯款120萬元部分，固屬詐欺取財；
    至以被告前所積欠之機票款、保險費計31萬1,146元，與告
    訴人應付之30萬元投資款相抵銷，被告因此免除31萬1,146
    元之債務，而獲有財產上之不法利益，自屬詐欺得利。故核
    被告所為，係犯刑法第339條第1項詐欺取財罪、同條第2項
    詐欺得利罪。起訴書就上述抵銷部分，雖認係犯刑法第339
    條第1項詐欺取財罪，惟該部分業經公訴檢察官於審理中更
    正起訴法條為同條第2項，本院自無庸諭知變更起訴法條，
    併予指明。又被告行為後，刑法業於94年2月2日修正公布，
    95年7月1日起施行。就刑法第339條第1項、第2項詐欺罪法
    定刑罰金部分，依修正後刑法第33條第5款之規定，最低額
    為新臺幣1,000元，惟依被告行為時之修正前刑法第33條第5
    款規定，罰金之最低額僅新臺幣3元。比較修正前、後之刑
    罰法律，適用修正後之規定，對被告顯未有利。依刑法第2
    條第1項「從舊從輕」之原則，自應適用修正前之規定。被
    告以一詐欺行為，同時觸犯上開2罪名，為想像競合犯，應
    依刑法第55條規定，從一金額較多而屬情節較重之詐欺取財
    罪處斷。另被告曾於85年間，因侵占案件，分經臺灣高等法
    院判處有期徒刑3月、1年6月確定，嗣經臺灣高等法院定應
    執行刑為有期徒刑1年7月，甫於91年11月5日因縮短刑期假
    釋出監，迄91年11月29日未經撤銷假釋縮刑期滿執行完畢，
    有臺灣高等法院被告前案紀錄表在卷可按，其於有期徒刑執
    行完畢後5年內故意再犯本件有期徒刑以上之罪，為累犯，
    應依刑法第47條第1項規定，加重其刑。爰審酌被告素行不
    端，有上開前案紀錄表在卷可查，且告訴人所受損害達150
    萬餘元，損失甚鉅，被告犯後復飾詞否認犯行，迄未陪償告
    訴人所受損害，顯無悔意，及其犯罪之動機、目的、手段等
    一切情狀，量處如主文所示之刑。
四、公訴意旨另略以：被告又於92年8月27日、28日，分別自澳
    洲撥打電話向在臺北市之告訴人要求代購機票，及借款70
    萬元，詐稱回國後將與上開未償債務一起清償，致告訴人再
    陷於錯誤，即依言代墊機票款，及匯款70萬元至被告設於澳
    洲之澳商港麗木星酒店帳戶內，復先後在92年9月初、9月15
    日要求告訴人為其代墊購買洋酒及機票款，告訴人仍不疑有
    他，依言代為墊款；至92年11月6日，被告又以要到香港拿
    錢為由，要求告訴人為其代墊前往香港之機票、酒店住宿款
    ，致告訴人信以為真，遂再次同意代墊該次機票、酒店住宿
    款，總計先後代墊18萬9,000元之款項，因認被告此部分亦
    涉犯刑法第339條第1項詐欺取財罪嫌云云。按犯罪事實應依
    證據認定之，無證據不得認定犯罪事實，刑事訴訟法第154
    條第2項定有明文。又刑法上詐欺取財罪，必須行為人意圖
    為自己或第三人不法之所有，以詐術使人將本人或第三人之
    物交付為要件；所謂以詐術使人交付，必須被詐欺人因其詐
    術而陷於錯誤，若其所用方法不能認為詐術，亦不致使人陷
    於錯誤，即不構成該罪。質之被告固坦承有收受告訴人所匯
    之70萬元，惟堅詞否認有此部分詐欺犯行，辯稱：伊因缺錢
    始向告訴人借貸，並非詐欺，且告訴人為伊代墊之機票款、
    酒店住宿款、洋酒費用，均已償還，並無積欠等語。經查，
    就92年8月28日匯款70萬元及該次代墊機票款之緣由，告訴
    人於本院審理中證稱：被告並未告知需款70萬元之原因，但
    伊知澳商港麗木星酒店係賭場集團，且該酒店小姐有告知被
    告在該處賭博，故伊於匯款前知悉被告借款係為供賭博之用
    等語 (詳本院審判筆錄第9、13頁)。按賭博之風險極高，告
    訴人於審理中亦不諱言斯時有慮及若被告輸錢，可能無法償
    還借款 (詳本院審判筆錄第13頁)，其在被告尚積欠1百餘萬
    元款項，復無任何擔保，且係從事高風險之賭博情形下，猶
    願借款70萬元與被告，並代墊該次機票款，顯然甘冒風險，
    難認有何陷於錯誤之可言。另告訴人主張被告尚積欠其餘機
    票款、酒店費用、洋酒款部分，縱然屬實，其代墊款項時間
    分別在92年9月初、9月15日、11月6日，均係在被告上述積
    欠機票款及保險費計31萬1,146元、積欠上述投資款及至澳
    商港麗木星酒店賭博之後，斯時告訴人對被告財務狀況欠佳
    ，且係從事賭博行為，已知之甚詳，仍無畏風險，同意代為
    墊款，亦難謂有陷於錯誤之情形。揆之首開說明，尚難以詐
    欺罪相繩。此外，本院復查無其他積極證據足認被告此部分
    有檢察官所指之詐欺犯行，本應為無罪之諭知，然因公訴人
    認被告此部分若成罪，與上開論罪部分，有修正前刑法第56
    條連續犯之裁判上一罪關係，爰不另為無罪之諭知，附此敘
    明。
據上論斷，應依刑事訴訟法第299條第1項前段，刑法第2條第1項
前段、第339條第1項、第2項、第55條、第47條第1項，刑法施行
法第1條之1第1項、第2項前段，判決如主文。
本案經檢察官戴文亮到庭執行職務
中　　華　　民　　國　　96　　年　　4 　　月　　23　　日
                        臺灣臺北地方法院刑事第14庭
    　　　　　　　　　          審判長法　官　宋  松  璟
                                      法  官  劉  煌  基
                                      法  官  李  家  慧
以上正本證明與原本無異。
如不服本判決，應於判決送達後10日內，向本院提出上訴狀。
　　　　　　　　　　　　　　　　      書記官　謝韻華
中　　華　　民　　國　　96　　年　　4 　　月　　25　　日
附錄本案論罪科刑法條全文
中華民國刑法第339條
（普通詐欺罪）
意圖為自己或第三人不法之所有，以詐術使人將本人或第三人之
物交付者，處5年以下有期徒刑、拘役或科或併科1千元以下罰金
。
以前項方法得財產上不法之利益或使第三人得之者，亦同。
前二項之未遂犯罰之。
